臺灣板橋地方法院民事判決　　　　　　　95年度保險字第21號
原　　　告　丙○○
法定代理人　丁○○
　　　　　　甲○○
訴訟代理人　王志哲律師
被　　　告　三商美邦人壽保險股份有限公司
　　　　　　　　　　　統一編號.
法定代理人　乙○○
　　　　　　　　　　　之3號4.
訴訟代理人　郭宏義律師
複代理人　　葉光洲律師
上列當事人間請求給付保險金事件，本院於中華民國96年6 月29
日言詞辯論終結，判決如下：
    主      文
被告應給付原告新臺幣伍拾捌萬伍仟元及自民國九十五年十月二
十五日起至清償日止，按週年利率百分之十計算之利息。
訴訟費用由被告負擔。
本判決於原告以新臺幣壹拾捌萬元為被告供擔保後，得假執行；
但被告如以新臺幣伍拾捌萬伍仟元為原告預供擔保，得免為假執
行。
    事實及理由
一、原告法定代理人丁○○為要保人，於民國91年6 月8 日以原
    告為被保險人（受益人）向被告投保「三商美邦祥和增額終
    身壽險」附加「三商美邦新住院醫療保險附約」計畫D （下
    稱新住院醫療保險附約）、「三商美邦日額型住院醫療終身
    健康保險附約」（下稱日額型住院保險附約，與前開新住院
    醫療保險附約合稱系爭保險契約）。嗣原告經診斷患有自閉
    症，自94年7 月8 日起至95年8 月14日止，於臺大醫院兒童
    日間病房住院接受治療。依原告投保之新住院醫療保險附約
    第2 條第5 項、日額型住院保險附約第2 條第6 項約定，住
    院係指被保險人因疾病或傷害，經醫師診斷，必須入住醫院
    診療時，經正式辦理住院手續並確實在醫院接受診療者，另
    第10條第1 項約定：被告依被保險人實際住院日數按本附約
    所載每日病房費用保險金限額（如附表一）給付住院日額保
    險金，但每次住院申請日數最高不得逾120 日，依附約附表
    一明定計畫D 每日病房費用保險金限額為新臺幣（下同）2
    千元。另原告投保日額型住院保險附約之保險金日額為1 千
    元，依該附約定10條第1 項約定，原告得請求被告給付實際
    住院日第1 至30日，每日給付日額1 千元，共3 萬元（1,00
    0 元×30＝30,000元）；實際住院日數第31至180 日，每日
    給付日額1 千元之1.5 倍即225,000 元（1,000 元×1.5 ×
    150 日＝225,000 元），合計255,000 元（即30 ,000 元＋
    225,000 元＝255,000 元。再查原告投保之日額型住院保險
    附約第11條約定，原告得請求被告給付實際住院日數（最高
    180 日為限）乘以保險日額1 千元之50% ，共9 萬元之出院
    療養保險金（1,000 元×50% ×180 ＝90,000元）。依原告
    投保之新住院醫療保險附約第18條第2 項、日額型住院保險
    附約第16條第2 項之約定，被告應於收齊申請給付保險金文
    件後15日內給付之，逾期被告應按年利1 分加計利息給付，
    經原告於95年8 月21日申請給付保險金，惟被告於95年10月
    25日以（95）三理字第6501號函拒絕理賠，原告自得請求被
    告給付保險金共585,000 元及自95年10月25日起之遲延利息
    。爰聲明求為判決：(一)被告應給付原告585,000 元及自95年
    10月25日起至清償日止，按年息10% 計算之利息。(二)陳明願
    供擔保請准宣告假執行。
二、被告則以：原告投保新住院醫療保險附約及日額型住院保險
    附約約定之住院，並不包括日間住院，於保單條款設計之初
    ，並無日間住院之醫療方式，故在風險評估上，系爭保險契
    約設計之初未將日間住院納入保險標的之範圍，亦未就日間
    住院收取保險費而無對價關係。系爭保險契約所稱之住院，
    係指一般人理解之生病住院，於辦理住院手續後，24小時均
    在醫院裡接受手術、藥物治療者而言，日間住院係目前新興
    之照護方式，多用於復健病人及精神病患，類似上、下班，
    有上全天班，有上半天班，且幾乎均係長期治療，尤其精神
    病患之日間住院，其治療方式類似特殊學校之矯治教育，往
    往一住數月或數年，足證日間住院並非系爭保險契約約定之
    住院，亦非系爭保險契約之事故，與保險契約無對價關係，
    原告自無本件保險金請求權。又新住院醫療保險附約第10條
    約定「住院日額保險金」之給付，係以「日」作為給付保險
    金之條件，而所謂「一日」，依民法第121 條規定，必須由
    0 時起至24時屆滿止為1 日，故被保險人須正式辦理住院手
    續且24小時確實在醫院接受診療者為限，始得請求給付保險
    金，住院未滿1 日，其每日日間住院以外之時間，亦「未入
    住醫院且確實在醫院接受診療」，不符得請求「一日」保險
    金給付之要件，退步言之，若認被告就日間住院仍須給付保
    險金，原告之日間住院，應按日間住院之時間占一天時間之
    比例核計保險金，方符契約之約定。又全民健康保險醫療費
    用支付標準就日間全天住院給付點數為700 點，日間半天住
    院支付點數為350 點，全天住院支付點數為2930點，三者全
    不相同，足證原告請求被告應給付全天住院1 日保險金，亦
    非公平。原告提出最高法院95年度台上字第2294號判決與本
    件攻擊防禦方法不同，該案之爭點在於自閉症是否屬先天性
    疾病而非保險契約所稱之疾病，暨日間住院是否符合保險契
    約所稱住院之定義。惟本件爭點為1.日間住院是否符合保險
    契約以「每日（日額）」作為給付保險金之要件。2.日間住
    院縱符合住院之定義，惟未「確實在醫院接受診療」之時間
    ，是否亦可請求保險金。原告既僅有日間住院之事實，依民
    法第121 條之規定，顯未滿1 日，依系爭保險契約之約定，
    條件並未成就，原告請求給付保險金之權利尚不發生。況原
    告除日間住院每日4 小時外，其餘20小時「並未確實在醫院
    接受診療」，即令被告應給付保險金，亦應依比例減少其保
    險金之給付。而解釋保險契約，於有疑義時，始得作有利於
    被保險人之解釋，惟本件系爭保險契約已約定「每日」，且
    其定義應依民法之規定，乃依法律條文所為之解釋，並無解
    釋上之疑義，或有二種以上解釋之可能，自無保險法第54條
    規定之適用等語，資為抗辯。併為答辯聲明：(一)原告之訴駁
    回。(二)陳明如受不利判決，願供擔保請准免為假執行。
三、兩造於本院96年3 月20日言詞辯論期日依民事訴訟法第271
    條之1 準用第270 條之1 第1 項第3 款規定，協議簡化爭點
    ，其協議不爭執及爭執之事項如下（見本院卷第102 頁至第
    104頁）：
  (一)兩造不爭執之事項：
    1.原告法定代理人丁○○於91年6 月8 日以原告為被保險人
      （受益人）投保被告「三商美邦祥和增額終身壽險」附加
      新住院醫療保險附約、日額型住院保險附約，原告提出之
      保單面頁影本、保險附約影本2 件為真正（見本院卷第11
      頁至第23頁）。
    2.依兩造間新住院醫療保險附約之計劃D 第2 條第5 項約定
      ，原告因疾病或傷害，經醫師診斷，必須入住醫院診療時
      ，經正式辦理住院手續並確實在醫院接受診療者，被告應
      依原告實際住院日數按日給付病房費用保險金2 千元，每
      次住院申請日數最高不得逾120 日。
    3.兩造日額型住院保險附約約定之日額為2 千元，依第2 條
      第6 項約定，原告因疾病或傷害，經醫院診斷，必須入住
      醫院診療時，經正式辦理住院手續並確實在醫院接受診療
      者，被告應給付實際住院日數第1 至30日，每日給付日額
      1 千元（共3 萬元），第31至180 日，每日給付1,500 元
      之保險金；另第11條約定，原告得請求實際住院日數乘以
      保險日額50% 之出院療養保險金。
    4.原告經診斷患有自閉症，自94年7 月8 日起至95年8 月14
      日止於臺大醫院兒童日間病房住院接受治療，每週4 日，
      原告提出臺大醫院診斷證明書為真正（見本院卷第24頁）
      ，原告於日間病房住院日數共計224 日。
    5.本件訴訟標的法律關係為：新住院醫療保險附約第10條、
      日額型住院保險附約第10條、第11條之約定。
  (二)兩造爭執之事項：
    1.系爭保險契約約定之住院，是否包括日間住院？兩造間新
      住院醫療保險附約第10條、日額型住院保險附約第10條約
      定之住院日額保險金，是否係以每日0 時至24小時屆滿始
      為1 日？是否須原告24小時確實在醫院接受診療者為限，
      始得請求本件保險金？
    2.原告日間住院期間，除每日日間住院以外時間，是否因未
      入住醫院且確實在醫院接受診療，而不符合契約第2 條第
      5 項規定「確實在醫院接受診療」得請求1 日保險金給付
      之要件？是否僅得依比例請求保險金？
四、原告主張原告之法定代理人丁○○於91年6 月8 日以原告為
    被保險人（受益人）投保被告三商美邦祥和增額終身壽險附
    加之新住院醫療保險附約計畫D 、日額型住院保險附約，依
    新住院醫療保險附約計畫D 第2 條第5 項約定，原告因疾病
    或傷害，經醫師診斷，並須入住醫院診療時，經正式辦理住
    院手序並確實在醫院接受診療者，被告應依原告實際住院日
    數按日給付病房費用保險金2 千元，每次住院申請日數最高
    不得逾120 日，另日額型住院保險附約約定之日額為2 千元
    ，依第2 條第6 項約定，原告因疾病或傷害，經醫院診斷，
    必須入住醫院診療時，經正式辦理住院手續並確實在醫院接
    受診療者，被告應給付實際住院日數第1 至30日，每日給付
    日額1 千元（共3 萬元），第31至180 日，每日給付1,500
    元之保險金，另第11條約定，原告得請求實際住院日數乘以
    保險日額50% 之出院療養保險金。嗣原告經診斷患有自閉症
    ，自94年7 月8 日起至95年8 月14日止於臺大醫院兒同日間
    病房住院接受治療，每週4 日，原告於日間病房住院日數共
    計224 日之事實，業據原告提出保單面頁影本、保險附約影
    本各2 件、診斷證明書1 件（見本院卷第11至24頁），並經
    兩造協議所不爭執，自堪採信為真實。又被告對於原告罹患
    之自閉症確係屬系爭保險契約所稱之疾病及日間住院屬於系
    爭保險契約所稱之住院均不爭執（見本院卷第104 頁），故
    本院僅須審究兩造有爭執之前開爭點。
五、系爭保險契約約定之住院，係包括日間住院：
  (一)按保險契約之解釋，應探求契約當事人之真意，不得拘泥於
    所用之文字；如有疑義時，以作有利於被保險人之解釋為原
    則，保險法第54條第2 項定有明文。又兩造間新住院醫療保
    險附約、日額型住院保險附約第1 條第3 項亦約定系爭保險
    契約之解釋，應探求契約當事人之真意，不得拘泥於所用之
    文字，以作有利於被保險人之解釋為準（見本院卷第13、20
    頁）。
  (二)經查兩造間所訂之新住院醫療保險附約第2 條第5 項、日額
    型住院保險附約第2 條第6 項約定，住院係指被保險人因疾
    病或傷害，經醫師診斷，必須入住醫院診療時，經正式辦理
    住院手續並確實在醫院接受診療者，有原告提出之系爭保險
    契約影本2 件在卷可按（見本院卷第13、20頁），而原告確
    實因罹患自閉症自94年7 月8 日起至95年8 月14日在臺大醫
    院兒同日間病房住院接受治療，每週4 日，主要訓練內容包
    括認知、語言、動作、人際關係及生活自理，日間住院時間
    需由家長全程陪同訓練治療，日間住院時間以外在院外日常
    生活中由家長持續負責執行訓練，即全天候需由專人嚴密督
    導治療等情，業據原告提出診斷證明書影本2 件為證（見本
    院卷第24、129 頁）。另經本院本院向臺大醫院查詢結果，
    該院覆以：原告所罹患之精神疾病為自閉症，於臺大醫院日
    間病房住院前，已在門診實行為期約2 個月之行為治療，於
    治療過程中，原告在語言溝通及人際互動技巧上可見逐步之
    進展，為求原告能有更密集而有效之行為治療，一方面亦希
    望提供原告之母親更多關於自閉症照護之親職諮詢，遂安排
    原告於該院兒童日間病房住院。又兒童日間病房之住院，係
    為提供自閉症病童在臨床心理師與醫師協助下，持續進行行
    為治療及復健治療之一種型式，病童每日前來日間病房，開
    始參加一系列活動及治療，於當日活動結束，離開日間病房
    返家。由於自閉症病童在接受行為治療時，需同時觀察其在
    家裡之適應狀況，以瞭解病童是否能將在醫院所習得之語言
    溝通及人際互動技巧於日常生活中練習。故日間病房之住院
    型式，比起全日住院，更能提供病童於家庭生活中實際執行
    行為治療之機會，亦較為適合鄭君之治療型式，有該院96年
    5 月29日校附醫秘字第0960002021號函暨病歷影本1 份在卷
    可參（見本院卷第146頁以下）。
  (三)又自閉症之特徵在於人際關係之障礙、語言及溝通障礙及行
    為之同一性，且自閉症患者缺乏學習認識自己與他人之關係
    ，及基本社交應對能力，因此從幼兒時期起，便可能表現出
    不理人、不看人、對人缺少反應、不怕陌生人、不容易和親
    人建立親情關係、缺少逼般兒童之模仿學習、無法和小朋有
    一起玩耍，難以體會別人情緒感受，不會以一般人能接受之
    方法表達自己情感等方面之困難。且自閉症患者在了解他人
    之口語、肢體語言、或以語言、手勢、表明來表達意思等方
    面，都有程度不同之困難度，大約有50% 之自閉症兒童無溝
    通性之語言；有語言之自閉症兒童，亦常表現出鸚鵡式仿說
    、代名詞反轉、答非所問、聲調缺乏變化等特徵。另自閉症
    兒童常有一些和一般兒童不同之固定習慣或玩法，如出門走
    一定路線、特殊固定之衣、食、住行習慣，狹窄而特殊之興
    趣、玩法單調反覆缺乏變化，環境佈置固定等，若稍有改變
    及不能接受而抗拒、哭鬧。其矯治之原則須建立適合矯治之
    環境與氣氛、實用與生活化之原則、反覆練習原則及多變、
    多樣化之安排。因自閉症之兒童在抽象理解及彈性運用上之
    能力有些困難，故在教導過程中，要儘量透過實物操作幫助
    其等理解與學習，此外，自閉症兒童在溝通及人與人間互相
    之關係學習上有困難，因此在教導時，便應將要教之事物應
    用到與人之互動關係上，從生活之實用例子中，加強其語言
    、人際關係及相關技巧之學習。且自閉症兒童之矯治，不一
    定只限於家中與教室內教導，相關之人、事、物可以作為計
    劃之變化組合，使內容具多樣化，例如，對於走固定路之孩
    童，可以常換不同之路線回家，讓他知道走不同的路都可以
    到家，此觀原告提出財團法人中華民國自閉症基金會網頁影
    本4 紙關於自閉症之介紹即明（見本院卷第29至33頁），足
    證自閉症之治療，即令讓罹患自閉症之病患全日住在醫院中
    ，亦不足以達到最佳治療效果，反須讓自閉症之患者，有接
    觸人群、社會、學校之機會，始能透過接觸不同環境中之人
    、事、物，以達成矯治其行為模式之最佳效果。原告既確有
    罹患自閉症之事實，經醫師診斷，有入住日間病房之必要，
    並經正式辦理住院手續，且原告於臺大醫院住院期間，雖每
    日僅至醫院4 小時，惟其餘在醫院以外之時間，係因經醫師
    認為原告接受行為治療時，有與社會、人群接觸之必要，需
    同時觀察原告在家裡之適用狀況，以瞭解原告能否將在醫院
    習得之語言溝通及人際互動技巧，於日常生活中練習，其日
    間病房之住院型式，較全日住院更能提供適合之治療，是原
    告於每日至臺大醫院4 小時以外之時間，即難認無接受治療
    之效果，亦難認不符系爭保險契約約定之住院。況依保險法
    第54條第2 項之規定，系爭保險契約之解釋有疑義，自應為
    有利被保險人之解釋，自堪認原告入住臺大醫院日間病房，
    確係屬系爭保險契約所稱之住院，得請求被告給付保險金。
  (四)被告雖抗辯應以4 小時在院實際接受治療時間比例折算保險
    金額云云。惟查依吾人一般社會經驗觀之，即令全日住院之
    病患，於醫院中實際接受醫師診治、檢查之時間，恐亦不及
    4 小時，若謂原告住院期間每日僅在院4 小時而須比例折算
    ，則所有日額給付型之醫療保險，亦均將僅得請求比例折算
    之保險金，顯非事理之平。系爭保險契約既約定被保險人因
    疾病或傷害，經醫師診斷，必須入住醫院診療時，經正式辦
    理住院手續並確實在醫院接受診療者，即得請求給付保險金
    ，原告確實因罹患自閉症而經醫師診斷必須住院診療，且為
    達最佳治療效果，始由醫師依其專業，決定入住日間病房，
    原告即得依系爭保險契約之約定，請求被告給付保險金。若
    認被保險人須依其在醫院中「實際」接受醫師診療之時間比
    例折算得請求之保險金，亦恐將致入住日間病房能得最佳治
    療效果之病患，為免保險人於請領保險金時之質疑，致為其
    本得請求之保險金，而要求入住全日病房，反致入住日數增
    加，始能達到相同之治療效果，不僅有浪費有限醫療資源之
    可能，保險人仍無法卸免給付保險金之義務，顯不符契約當
    事人之真意。
  (五)被告抗辯日間病房係被告於擬訂系爭保險契約條文時所未預
    設之制度，與保險契約並無對價關係等語。惟查中央健康保
    險局於88年12月編訂之全民健康保險醫療費用支付標準上冊
    中即有關於精神科日間住院治療費（日間半天）之給付標準
    ，有原告提出之支付標準影本3 紙為證（見本院卷第106 至
    108 頁），另臺大醫院亦係自56年起即設置兒童日間留院治
    療部，亦有原告提出之網頁資料影本2 紙在卷可按（見本院
    卷第132 、133 頁），自難認日間病房係被告於擬訂系爭保
    險契約條款時所無法預見之制度。
六、原告得請求全額之保險金，毋庸以4 小時與全天比例折算得
    請求之保險金：
  (一)被告另抗辯原告於入住日間病房期間，每日僅4 小時，其餘
    20小時並未確實在醫院接受診療，依民法第121 條第1 項之
    規定，每日應係指0 時至24時止，自應比例減少其保險金之
    請求等語。
  (二)按以時定期間者，即時起算，以日、星期、月或年定期間者
    ，其始日不算入；以日、星期、月、或年定期間者，以期間
    末日之終止，為期間之終止，民法第120 條、第121 條分別
    定有明文。揆諸原告提出之診斷證明書所載，原告自94年7
    月8 日起至95年8 月14日止於臺大醫院兒童日間病房住院接
    受治療，每週4 日，原告即得依該日數請求被告給付保險金
    。且民法第120 條、第121 條並未規定法律上所稱之日係指
    0 時至24時，而係規定以日定期間者，其始日不算入，另規
    定期間之終止，為期間末日之終止，是被告以民法第120 條
    、第121 條規定，作為原告僅得請求每日4 小時比例折算之
    保險金，尚屬無據。至被告提出全民健康保險醫療辦法第33
    條規定，全民健保保險病房費用，自保險對象住院之日起算
    ，出院之日不算（見本院卷第119 頁），乃屬全民健保給付
    之標準，與本件無涉，附此敘明。
七、次查依原告投保之新住院醫療保險附約第2 條第5 項、日額
    型住院保險附約第2 條第6 項約定，住院係指被保險人因疾
    病或傷害，經醫師診斷，必須入住醫院診療時，經正式辦理
    住院手續並確實在醫院接受診療者，另第10條第1 項約定：
    被告依被保險人實際住院日數按本附約所載每日病房費用保
    險金限額（如附表一）給付住院日額保險金，但每次住院申
    請日數最高不得逾120 日，依附約附表一明定計畫D 每日病
    房費用保險金限額為2 千元，扣除每週四及假日未住院之日
    數，實際住院日數為224 日，為被告所不爭執，則原告得請
    求24萬元之保險給付（2,000 元×120 日＝240,000 元）。
    另原告投保日額型住院保險附約之保險金日額為1 千元，依
    該附約定10條第1 項約定，原告得請求被告給付實際住院日
    第1 至30日，每日給付日額1 千元，共3 萬元（1,000 元×
    30 ＝30,000 元）；實際住院日數第31至180 日，每日給付
    日額1 千元之1.5 倍即225,000 元（1,000 元×1.5 ×150
    日＝225,000 元），合計255,00 0元（即30,000元＋225,00
    0 元＝255,000 元。再查原告投保之日額型住院保險附約第
    11條約定，原告得請求被告給付實際住院日數（最高180 日
    為限）乘以保險日額1 千元之50% ，共9 萬元之出院療養保
    險金（1,000 元×50% ×180 ＝90,000元），共計原告得請
    求之保險金為585,000 元（即240,000 元＋30,000元＋225,
    000 元＋90,000元＝585,000 元）。又依原告投保之新住院
    醫療保險附約第18條第2 項、日額型住院保險附約第16條第
    2 項之約定，被告應於收齊申請給付保險金文件後15日內給
    付之，逾期被告應按年利1 分加計利息給付，經原告於95年
    8 月21日申請給付保險金，惟被告於95年10月25日以（95）
    三理字第6501號函拒絕理賠，原告自得請求被告給付保險金
    共585,000 元及自95年10月25日起之遲延利息。
八、從而，原告依兩造間新住院醫療保險附約第10條、日額型住
    院保險附約第10條、第11條之約定，請求被告給付保險金58
    5,000 元及自95年10月25日起至清償日止，按年息10% 計算
    之遲延利息，為有理由。
九、因本案事證已臻明確，兩造其餘主張、陳述及所提之證據暨
    攻擊防禦方法，經本院審酌後，認均與本案判斷結果無影響
    ，毋庸再予一一審酌，附此敘明。
十、兩造分別陳明願供擔保請准宣告假執行及免為假執行，經核
    於法尚無不合，爰分別酌定相當之擔保金額准許之。
十一、結論：本件原告之訴為有理由，依民事訴訟法第78條、第
      390 項、第392 條第2 項，判決如主文。
中　　華　　民　　國　　96　　年　　7 　　月　　13　　日
                  民事第一庭    法　官　周舒雁
上列正本係照原本作成
如對本判決上訴，須於判決送達後20日內向本院提出上訴狀
中　　華　　民　　國　　96　　年　　7 　　月　　13　　日
                                書記官  張坤校
